# Metodologia {#metodologia}

Nessa seção apresentamos a análise inferencial com o intuito de caracterizar o desenvolvimento da ação manipulativa de apertar em bebês. Devido as limitações encontradas no projeto, foram exploradas metodologias de inferência paramétrica e não paramétrica. A seguir, serão apresentadas os métodos aplicados aos dados do estudo.

## Análise paramétrica

Primeiramente, analisamos a variável tempo entre apertos a fim de entender se a mesma se ajusta a uma distribuição exponencial. Essa é frequentemente usada para modelar o tempo entre eventos que ocorrem a uma taxa média constante. Salientamos que a variável tempo entre apertos utilizada nessa análise apresenta alguns ruídos por ter sido calculada manualmente pelas alunas a partir da definição de aperto.

Fixado um dia e condição do experimento,foram construidos histogramas da variável citada acima para cada bebê. Observamos que, para alguns participantes, o gráfico não apresentava o comportamento de decaimento esperado para dados cuja distribuição é exponencial. A fim de verificar se de fato a suposição é rejeitada, foi utilizado o teste de Kolmogorov-Smirnov, cuja hipótese nula define que a amostra de interesse é retirada da distribuição de referência.

Para a maioria dos bebês observados os testes rejeitaram a hipótese de exponencialidade dado por:

$$H_{0}: Tempo_{ijk} \sim Exponencial(\alpha_{ijk})$$
$$H_{1}: Tempo_{ijk} \not\sim Exponencial(\alpha_{ijk})$$

tal que $i$ = i-ésimo bebê, $j$ = j-ésimo dia de $k$ = k-ésima condição para algum $\alpha_{ijk}$ > 0.

Dado que a distribuição exponencial é a única dentre as contínuas com a característica de perda de memória - a chegada de uma ocasião é independente do evento anterior - esse resultado pode ser um indicativo de que os apertos não ocorrem a uma taxa média constante. Ou seja, fixados uma condição e dia de sessão, há indicíos de que um aperto de um bebê depende dos apertos executados anteriormente.

## Análise não paramétrica

Em conversa com a pesquisadora determinamos que a variável de maior interesse para o estudo é a frequência de apertos, visto que ela caracteriza a quantidade de apertos em relação ao tempo total de cada sessão. Como explicado anteriormente, houveram alguns cortes nos dados, ocasionando uma variação nos tempos de sessão de cada condição.

Conforme apontado na literatura (Wolfowitz, 1942) devemos nos referir a situação onde uma distribuição é completamente determinada pelo conhecimento de seu conjunto de parâmetros finitos como o caso paramétrico, e denotar o caso oposto, onde as formas funcionais das distribuições são desconhecidas, como o caso não paramétrico. Logo, como não foi possível identificar uma distribução conhecida para a variável proposta, decidimos seguir com testes não paramétricos.

### Teste de Kruskall-Wallis

O teste proposto por Wallis é conhecido como um equivalente ao teste pareado de Friedman da ANOVA de 1 fator em $k$ níveis. Enquanto os testes de análise de variância dependam do pressuposto de que todas as populações sob comparação são independentes e normalmente distribuídos, o teste Kruskal Wallis não coloca tal restrição na comparação (Conover,1990).
Ele pode ser utilizado na comparação de três ou mais amostras independentes e determina se há indícios de diferença entre as populações.

A comparação dos grupos é realizada por meio da mediana dos postos e a hipótese nula pode ser definida da seguinte forma:


$$ H_0: todas\; as\; k\; distribuições\; são\; idênticas \\
   H_1: ao\; menos\; uma\; população\; tende\; a\; produzir\; valores\; maiores\; que\; as\; outras $$

Primeiramente, os dados são ordenados e em seguida atribui-se postos para cada valor. Em seguida, esses valores devem ser somados dentro de cada população e a estatística do teste é calculada através da fórmula:

$$ T = \frac{12}{N + 1}\frac{\sum^{k}_{i=1}[R(X_{i}) - \frac{n_{i}}{2}(N + 1)]^{2}}{n_{i}} = \frac{12}{N + 1}\frac{\sum^{k}_{i=1}R_{i}^2}{n_{i}} - 3(N + 1) $$

com $R(X_{ij}) = \text{posto}(X_{ij})$ e


$R_{i}$ = $\sum^{n_{i}}_{j=1}R(X_{ij})$ = soma dos postos associada a i-ésima amostra
$i = 1,2,...,k$

Por fim, compara-se a estatística à uma distribuição qui-quadrado com graus de liberdade igual ao número de grupos.
   
As suposições do teste de Kruskall-Wallis são:

- As amostras são aleatórias e independentes entre si;
- A escala de medidas é pelo menos ordinal;
- As diferenças $D_i$ são independentes e possuem a mesma mediana

### Interpretação dos resultados

No contexto do trabalho, a ideia era comparar a frequência de apertos por grupo, fixado um dia de sessão e uma condição experimental.

```{r message=FALSE, warning=FALSE, include=FALSE}
# Kruskal-Wallis -----------------------------------------------------
library(magrittr)
da_spss <- readr::read_rds("~/CEA - 2021/TCC 2/cea2/data-raw/2_tidy_spss.rds")

teste_kw <- function(cond, d) {
  da <- da_spss %>%
    dplyr::filter(condicao == cond, dia == d) %>%
    dplyr::select(grupo, freq_apertos)
  g1 <- dplyr::filter(da, grupo == 1)
  g2 <- dplyr::filter(da, grupo == 2)
  g3 <- dplyr::filter(da, grupo == 3)
  kruskal.test(list(
    g1$freq_apertos, g2$freq_apertos, g3$freq_apertos
  ))
}
```

Ao analisarmos a condição contingente na Tabela 5, adotando um nível de significância de 10%, há evidências contrárias a hipótese de igualdade de distribuição entre os grupos no dia 2 (valor-p = 0,088). Para os demais dias de sessão o mesmo não acontece (valor-p > 0.10)

```{r}
# Contingente
d1 <- teste_kw("c", 1)
d2 <- teste_kw("c", 2)
d3 <- teste_kw("c", 3)

dplyr::bind_cols(
  Dia = c("Dia 1", "Dia 2","Dia 3"),
  purrr::map_df(list(d1,d2,d3), broom::tidy)
) %>%
  dplyr::select(-parameter, -method) %>%
  knitr::kable()
```

Já na condição não contingente apresentada na Tabela 6, há evidências contrárias a hipótese de igualdade entre as distribuições dos grupos apenas no dia 1 (valor-p = 0,085). Observa-se então diferentes resultados nas duas condições relacionadas ao estímulo visual.

```{r}
n1 <- teste_kw("nc", 1)
n2 <- teste_kw("nc", 2)
n3 <- teste_kw("nc", 3)

dplyr::bind_cols(
  Dia = c("Dia 1", "Dia 2", "Dia 3"),
  purrr::map_df(list(n1, n2, n3), broom::tidy)
) %>%
  dplyr::select(-parameter, -method) %>%
  knitr::kable()
```

Também ao nível de significância de 10%, na condição basal 1 apenas o
dia 3 mantém a hipótese de igualdade das distribuições (valor-P = 0,844). O resultado pode ser verificado na Tabela 7 a seguir.

```{r}
# Basal 1
b1 <- teste_kw("bas", 1)
b2 <- teste_kw("bas", 2)
b3 <- teste_kw("bas", 3)

dplyr::bind_cols(
  Dia = c("Dia 1", "Dia 2", "Dia 3"),
  purrr::map_df(list(b1, b2, b3), broom::tidy)
) %>%
  dplyr::select(-parameter, -method) %>%
  knitr::kable()
```

Por fim, na basal 2, há evidências favoráveis a hipótese de igualdade entre as distribuições dos grupos para todos os dias do experimento (valor-p > 0,10) como apresentado na Tabela 8.

```{r}
# Basal 2
p1 <- teste_kw("pos", 1)
p2 <- teste_kw("pos", 2)
p3 <- teste_kw("pos", 3)

dplyr::bind_cols(
  Dia = c("Dia 1", "Dia 2", "Dia 3"),
  purrr::map_df(list(p1, p2, p3), broom::tidy)
) %>%
  dplyr::select(-parameter, -method) %>%
  knitr::kable()
```

Dado o resultado interessante da condição basal 2, optamos por investigar mais a fundo as possíveis diferenças da frequência de apertos entre os dias nessa condição.

### Teste de Wilcoxon

O segundo teste escolhido é frequentemente usado no lugar do Teste t (paramétrico) quando as populações comparadas não são normalmente distribuídas. Logo, a hipótese nula do teste bilateral pode ser definida da seguinte forma:

$$ H_0: a\; mediana\; das\; diferenças\;é\; zero = as\;duas\; populações\; são\; iguais \\
   H_1: caso\; contrário $$

Primeiramente, são calculadas as diferenças entre a variável dos dados pareados:

$$ |D_i| = |Y_i - X_i| $$
com $i$ = 1,2...$n^{'}$

Omitimos da análise os pares nos quais $D_i$ são nulos. Em seguida, atribui-se postos $R_i$ para cada valor, com $R_i$ =  1 o par com o menor valor de $|D_i|$ e $R_i$ = $n$ o par com o maior valor de $D_i$. No caso em que vários postos têm o mesmo valor de $|D_i|$, trabalha-se com postos médios. 

Por fim, a estatística $T = \sum^{n}_{i=1}R_i$ é calculada e rejeita-se a hipótese nula ao nível de significância $\alpha$ se $T > W_{1-\alpha/2}$ ou $T < W_{alpha/2}$, onde $ W_{1-\alpha/2}$ e $W_{\alpha/2}$ são os quantis da estatística de Wilcoxon.

Obs: $n \leq n^{'}$ = quantidade de diferenças não nulas e $R_i = Posto(|D_i|)$

Algumas suposições do teste Wilcoxon são:

- Os dados não podem ser nominais;
- As diferenças $D_i$ têm distribuição simétrica;
- As diferenças $D_i$ são independentes e têm todos a mesma mediana

### Interpretação dos resultados

No contexto do trabalho, o objetivo era comparar entre os dias do experimento, a diferença da frequência de apertos na condição basal 2. Temos uma amostra de dados pareados pois são observados os mesmos bebês em diferentes dias do experimento.

Como o teste de Kruskal-Wallis indicou que para todos os dias na condição basal 2 há evidências favoráveis a hipótese de igualdade entre as distribuições dos grupos, consideramos os bebês de diferentes faixas-etárias como uma unidade.

Por fim, aplicamos um teste uliteral cuja hipótese alternativa indica que a mediana de uma população é maior do que a mediana da outra.

```{r message=FALSE, warning=FALSE, include=FALSE}
da_wilcoxon <- da_spss %>%
  dplyr::filter(condicao %in% c("pos")) %>%
  dplyr::mutate(id = paste0(nome, grupo)) %>%
  dplyr::select(id, dia, condicao, freq_apertos) %>%
  tidyr::pivot_wider(names_from = condicao, values_from = freq_apertos)

teste_w2 <- function(dia1, dia2, alt = "greater") {
  d1 <- da_wilcoxon %>%
    dplyr::filter(dia == dia1) %>%
    dplyr::pull(pos)
  d2 <- da_wilcoxon %>%
    dplyr::filter(dia == dia2) %>%
    dplyr::pull(pos)
  wilcox.test(d1, d2, paired = TRUE, alternative = alt)
}
```


```{r echo=FALSE}
w1 <- teste_w2(1, 2)  # diferença entre dias 1 e 2
w2 <- teste_w2(1, 3)  # diferença entre dias 1 e 3
w3 <- teste_w2(2, 3)  # diferença entre dias 2 e 3

dplyr::bind_cols(
  Dia = c("Dia 1 x Dia 2", "Dia 1 x Dia 3", "Dia 2 x Dia 3"),
  purrr::map_df(list(w1, w2, w3), broom::tidy)
) %>%
  knitr::kable()
```

Adotando-se 5% como nível de significância, a Tabela 9 nos mostra que há indicíos de diferença entre as medianas dos dias 1 e 2, pois o teste com $H_1 : Md1 > Md2$ resultou em um valor-p = 0.0448. Além disso, adotando um corte mais conservador de 10% também parece existir indicios de diferença entre as medianas dos dias 1 e 3, pois o teste com $H_1 : Md1 > Md3$ resultou em um valor-p = 0,0567.

Assim, considerando todos os bebês na condição basal 2, o teste indica evidências favoráveis a hipótese de que a mediana do dia 1 é maior do que as demais
