---
title: "Emergência e Desenvolvimento da Ação Manipulativa de Apertar em bebês de 1 a 3 meses de idade"
# date: '`r Sys.Date()`'
subtitle: "12-10-2021"
author: 
  - "Pesquisadora: Priscilla A. M. Ferronato"
  - "Colaboradores: Luiz Eduardo P. B. T. Dantas e Edison de Jesus Manoel"
  - "Responsáveis: Giovanna Vendeiro Vilar, Mariana Almeida, Renata Massami Hirota"
  - "Orientador: Prof. Dr. Luis Gustavo Esteves"

output:
  xaringan::moon_reader:
    css: xaringan-themer.css
    nature:
      slideNumberFormat: "%current%"
      highlightStyle: github
      highlightLines: true
      ratio: 16:9
      countIncrementalSlides: true
---

```{r setup, include=FALSE}
options(htmltools.dir.version = FALSE)
knitr::opts_chunk$set(
  fig.width=9, fig.height=3.5, fig.retina=3,
  fig.showtext = TRUE,
  out.width = "100%",
  cache = FALSE,
  echo = FALSE,
  message = FALSE, 
  warning = FALSE,
  hiline = TRUE
)
```

```{r xaringan-themer, include=FALSE, warning=FALSE}
# library(xaringanthemer)
# style_mono_accent(
#   base_color = "#1c5253",
#   header_font_google = google_font("Josefin Sans"),
#   text_font_google   = google_font("Montserrat", "300", "300i"),
#   code_font_google   = google_font("Fira Mono")
# )
```

```{r xaringan-panelset, echo=FALSE}
xaringanExtra::use_panelset()
```

```{r xaringan-logo, echo=FALSE}
xaringanExtra::use_logo("imagens/ime.png")
```

```{r xaringan-scribble, echo=FALSE}
# xaringanExtra::use_scribble()
```

```{r dados, include=FALSE}
library(magrittr)
```


## Sumário

### 1. [Relembrando o Estudo](#estudo)
### 2. [Atualizando a descritiva](#descritiva)
### 3. [Análise Inferencial](#processo)
### 4. [Resultados e Interpretações](#teste)
### 5. Conclusões
### 6. Bibliografia

---
class: inverse center middle
name: estudo
# Relembrando o Estudo

---
### Objetivo

- Entender a emergência e desenvolvimento do comportamento voluntário das mãos 
em bebês de até três meses de idade;

--
- Verificar se bebês de um a três meses são capazes de identificar uma relação 
entre seus apertos e alterações no contexto ambiental;

--
- Identificar se há indícios de aprendizado ao longo dos dias de experimento.
- 


### Estrutura do experimento

Dividido em 3 dias e 4 condições: 

- **Condição Basal**: duração = 2 min;  

- **Contingente**:duração = 4 min;  

- **Não Contingente**: duração = 4 min;  

- **Condição Basal 2**: duração = 2 min

Os bebês deveriam ser apresentados a todas elas, e para cada um, os dados de 
pressão palmar relacionados aos seus apertos eram registrados.


---
### Limitações

- Interrupção de alguns processos de coleta de dados; 
  
- Tempo de observação cortado para alguns bebês;  

- Número pequeno de participantes no estudo;

- Quantidade diferente de participantes em cada faixa etária;  

- Processo de aleatorização na ordem das condições Contingente e Não Contingente;

- Cruzamento de Grupo x Dia x Condição 
- 
---
class: inverse center middle
name: descritiva
# Atualizando a Descritiva

---
###Problemas na base

- Após verificarmos algumas inconsistências na base, uma atualização por parte da 
pesquisadora foi feita, e houve a necessidade de atualizar gráficos e tabelas

--
- Além disso, transformamos a escala do conjunto de boxplots em logarítmica, 
para melhor visualização dos resultados

---
###Boxplots


---
class: inverse center middle
name: processo
# Análise Inferencial

---
### Teste de Kruskal Wallis

- Teste não paramétrico para verificar a igualdade de distribuições entre os grupos

--
- Necessário fixar dia e condição

--
  - Calcula postos para as observações e os soma por grupo
  
--  
  - Estatística do teste
  
  
$$T = \frac{12}{N + 1}\frac{\sum^{k}_{i=1}[R(X_{i}) - \frac{n_{i}}{2}(N + 1)]^{2}}{n_{i}} = \frac{12}{N + 1}\frac{\sum^{k}_{i=1}R_{i}^2}{n_{i}} - 3(N + 1)$$ 
---

### Teste de Wilcoxon

- Teste não paramétrico para verificar igualdade entre as medianas das condições, 
comparando os dias dois a dois

--
  - Calcula postos para as diferenças $D_i$ = $|Y_i - X_i|$
  
--
  - Estatística do teste
  
  
$$T = \sum^{n}_{i=1}R_i$$ 
### Estimador da taxa de falha não paramétrico

- Considerando a falha como a primeira ativação do vídeo (condição contingente)

--
- Estimação da taxa de falha com métodos não paramétricos


---
class: inverse center middle
name: teste
# Resultados e Interpretações

---

### Teste de Kruskal Wallis

- Com um nível de significância de 10%, é possível negar a 
hipótese de igualdade de distribuição entre os grupos no dia 2, para a condição
contingente (p valor = 0,08), mas não para os dias 1 (p valor = 0,45) e 
3 (p valor = 0,71)

- Já para a condição basal 1, também ao nível de significância de 10%, apenas o 
dia 3 mantém a hipótese de igualdade das distribuições (p valor = 0,84)

- Olhando a condição pos basal, todos os dias aparentam manter a mesma distribuição 
dos grupos, com todos os valores p acima de 20%
--
- Por fim, olhando a condição não contingente, negamos a hipótese de igualdade 
entre as distribuições dos grupos apenas para o dia 1 (p valor = 0,08), já que os
dias 2 (p valor = 0,20) e 3 (p valor = 0,86) possuem p valor acima do nível de
significância de 10%. 

---

### Teste de Wilcoxon

- Com um nível de significância de 10% em um teste bicaudal, é possível negar a 
hipótese de igualdade entre as medianas do dia 1 e 2 (p valor = 0,09), mas não 
para os dias 1 e 3 (p valor = 0,70) e 2 e 3 (p valor = 0,33)

-Partindo para testes unicaudais, é possível verificar qual o sinal da comparação
entre as medianas dos dias 1 e 2, pois o teste com $H_1 : Md1 > Md2$ resultou em um p valor de 0,04.

- Assim, o teste revela que a mediana do dia 1 é maior do que a mediana do dia 2







